臺灣臺北地方法院刑事判決　　　　　　　　　　　　　　九十年度易字第九二二號
　　公　訴　人　臺灣臺北地方法院檢察署檢察官
　　被　　　告　乙○○
　　選任辯護人　沙洪
右列被告因詐欺案件，經檢察官提起公訴（九十年度偵字第五四四一號），本院判決
如左：
    主  文
乙○○共同意圖為自己不法之所有，以詐術使人將本人之物交付，處有期徒刑壹年。
    事  實
一、乙○○於民國八十五年間某日，因觀看報紙廣告前往實際負責人為戊○○（起訴
    書誤繕為黃燉芬）之船井貿易有限公司（下稱船井公司）任經理一職，輾轉介紹
    經營困難之健全造漆興業有限公司（下稱健全公司）負責人庚○○（已於八十八
    年五月十九日死亡）與戊○○合作集資重整健全公司，庚○○遂將健全公司臺北
    營業所設於船井公司臺北市○○路○段三九一號三樓之七之辦公室，並於八十六
    年七月十二日與健全公司其他股東丁○○、甲○○共同前往彰化商業銀行（下稱
    彰化銀行）南港分行開立健全公司帳戶及簽具保證書、特別條款約定書以擔任健
    全公司向彰化銀行貸款之連帶保證人，且將上開帳戶之印鑑章交與戊○○保管。
    於八十六年七月間某日，乙○○與戊○○明知健全公司實際上並無購買數量龐大
    聚丙二醇之需要，竟共同基於意圖為自己不法之所有之犯意聯絡，先由乙○○於
    同年月二十三日，以健全公司之名義前往設於臺北縣汐止鎮○○街二二巷五○號
    之尉隆國際股份有限公司（下稱尉隆公司）與不知情之業務經理丙○○洽談購買
    聚丙二醇之細節，簽訂價金高達新臺幣（下同）四百九十一萬四千五百八十八元
    之買賣契約確認書，並約定以國內即期信用狀作為付款方式，戊○○則持上開買
    賣契約確認書、健全公司帳戶印鑑章，前往位於臺北市○○路○段四八號之彰化
    銀行南港分行，佯以前開不實買賣之文件申請開立國內即期信用狀，使彰化銀行
    南港分行之相關承辦人員陷於錯誤，誤以為健全公司確與尉隆公司有業務往來而
    開立面額分別為二百二十萬零五千三百七十八元及二百七十萬九千二百一十元之
    國內不可撤銷信用狀二紙，尉隆公司相關承辦人員於八十六年七月二十八日持出
    售聚丙二醇之統一發票及匯票付款申請書各二紙前往彰化銀行城東分行押匯取得
    上開買賣價金，乙○○隨即以電話告知丙○○欲解除買賣契約，並前往位於臺北
    縣汐止鎮○○街二二巷五○號之尉隆公司簽訂解除契約之協議書及同意書，協議
    價金扣除百分之五稅金及百分之二交易退貨損失後，餘款依乙○○之指示，將一
    百七十七萬元匯入船井公司於臺灣中小企業銀行東臺北分行之帳戶，剩餘之二百
    八十一萬六千八百八十九元則現金交付吳明利。嗣因庚○○接獲彰化銀行南港分
    行催告返還上開價金債務之通知後，始悉上情。
二、案經庚○○訴由法務部調查局北部地區機動工作組報請臺灣臺北地方法院檢察署
    檢察官偵查起訴。
    理  由
一、訊據被告乙○○固坦承稱：伊於八十五年間至八十六年十二月間於船井公司擔任
    經理一職，而非於健全公司任職，伊係透過報紙廣告看到尉隆公司有賣化學原料
    ，因知悉健全公司在做防火、耐溫之油漆化學原料，才主動向戊○○說尉隆公司
    的商品不錯，戊○○才要伊約尉隆公司人員洽談，伊才主動與尉隆公司聯絡並請
    之傳真商品目錄，並於八十六年七月間持健全公司經理周鈺霖之名片前往尉隆公
    司與丙○○訂立購買聚丙二醇之契約等情，惟矢口否認有何詐欺犯行，並辯稱：
    伊與尉隆公司所有之往來均係依據戊○○之指示所為，對於詐欺之事均不知情，
    並未因而獲得任何利益，伊因為算命之緣故，遂使用周鈺霖之別名，且伊持有健
    全公司經理周鈺霖之名片，告訴人也知情云云，然查：
（一）被告於八十六年輾轉介紹經營困難之健全公司負責人即告訴人庚○○與戊○○
      合作集資重整健全公司，告訴人將健全公司臺北營業所設於船井公司臺北市○○路○段三九一號三樓之七之辦公室，嗣於八十六年七月十二日告訴人與健全
      公司其他股東丁○○、甲○○共同前往彰化商業銀行（下稱彰化銀行）南港分
      行開立健全公司帳戶及簽具保證書、特別條款約定書以擔任健全公司向彰化銀
      行貸款之連帶保證人，且將上開帳戶之印鑑章交與戊○○保管等情，分別經被
      告於本院審理中供稱明確，核與告訴人指述及證人丁○○、甲○○證述情節相
      符，足堪信為真實。
（二）證人丙○○於八十八年九月一日調查局詢問時證稱：在八十六年七月上旬，健
      全公司經理周鈺霖打電話到尉隆公司詢問產品、型錄，過沒多久，周鈺霖又打
      電話說要訂購一批化學原料，伊即前往健全公司位於臺北市○○路○段三九一
      號三樓之七的臺北營業所拜訪周鈺霖，另外還有一位真實姓名不詳自稱黃董的
      人在場，洽談期間都是與健全公司的周鈺霖經理洽談生意，周鈺霖訂了二批聚
      丙二醇並約定以開立國內即期信用狀之方式付款，伊根據彰化銀行的通知，遂
      持發票二張前往辦理押匯及安排出貨事宜，惟次日又接到周鈺霖無故取消原訂
      貨物之電話通知，周鈺霖並要求退回押匯之款項，但因已開立發票及辦理部分
      原料採購，經雙方協議，由健全公司負擔百分之五的稅金及百分之二之交易退
      貨損失，餘款依據周鈺霖之指示，匯款一百七十七萬元與船井公司，當面交付
      二百八十一萬六千八百八十九元現金與吳明利，伊並不知道周鈺霖為何要求退
      款給吳明利及船井公司，因為退款金額很大，伊要求周鈺霖拿出身分證確認，
      才知道周鈺霖的真名叫乙○○，所以在同意書上的健全公司代理人署名處才會
      劃掉周鈺霖的簽名，改簽乙○○等語（見臺灣臺北地方法院檢察署八十九年度
      偵字第四三七八號卷宗第六八頁以下），並提出尉隆公司與健全公司之買賣契
      約確認書、同意書影本各二紙、退款協議書及被告交付記載為健全公司周鈺霖
      之名片影本各一紙附卷可稽，雖證人丙○○於本院審理時改稱：是黃董打電話
      過來說要訂原料，關於買賣契約如價金、付款方式、運送方式等細節均由被告
      將東西帶回去，由黃董打電話決定的，領到錢之後，是由黃董打電話以規格不
      符為由說要取消買賣，扣款之數額係於電話中與黃董談的，第二天就有一位吳
      先生來公司鬧說健全公司的款項要退給他，經過與黃董電話中交談並由黃董傳
      真如何退款之相關資料，再照著資料寫了二份同意書，由被告帶回去蓋章等語
      （見本院九十年十二月三十一日訊問筆錄），然證人丙○○於調查局詢問時業
      已明確證述本件交易之洽談、訂定、取消及如何退款均係由被告所為，僅附帶
      提及於其前往健全公司洽談時有一位真實姓名不詳自稱黃董之人在場，而依據
      卷附退款同意書上之記載均係由被告代理健全公司與尉隆公司辦理退款事宜，
      且證人丙○○僅能提供被告當時所使用「周鈺霖」之名片，卻無法提出該「黃
      董」之相關資料，倘本件高達四百九十一萬四千五百八十八元之交易係由「黃
      董」出面負責洽談，身為尉隆公司業務經理之證人丙○○豈有不保留首次交易
      「黃董」資料之理？況且觀諸前開交易文件均由被告所簽署，並無「黃董」之
      署名，更足證明本件交易係由被告負責，證人丙○○事後翻異之詞，顯與交易
      常情及事實不符，自應以證人丙○○於調查局詢問時之證詞較為可採。
（三）證人即告訴人之子己○○於本院審理中到庭證稱：伊於八十六年間在健全公司
      任工廠作業員，直到告訴人生病過世前才知道健全公司在臺北另設有營業處，
      在伊離職前，臺中的健全公司僅有三、四個員工，都是擔任作業員的工作，健
      全公司當時是在做油漆，並無使用聚丙二醇，據伊所知，健全公司並沒有以開
      立信用狀之方式給貨主來購買原料，也無與尉隆公司交易等語（見本院九十一
      年四月一日訊問筆錄），並參諸卷附由經濟部核發之健全公司執照，健全公司
      之資本額僅五百萬元，可知健全公司之規模並不大，且於八十六年間並無使用
      聚丙二醇原料以製造油漆之需要。並參諸被告代理健全公司與尉隆公司所簽訂
      購買聚丙二醇之相關契約資料，買賣標的係分別以每公斤四十六元、五十四元
      、四十一元價格購進聚丙二醇四萬五千六百六十公斤、二萬八千八百公斤及二
      萬五千公斤，而被告於本院審理中自承其係念銀行保險相關科系，未曾任職於
      健全公司，則被告顯無判斷製作油漆所需原料之專業知識，豈能見尉隆公司之
      報紙廣告即辨知健全公司所需之原料而大量向尉隆公司訂購？足見被告與戊○○明知健全公司無購買聚丙二醇從事生產之需要，經渠等二人謀議後，推由被
      告以健全公司經理名義代表健全公司與尉隆公司簽訂數量、價金龐大之買賣契
      約，約定以開立健全公司名義之國內即期信用狀方式付款，再由戊○○持健全
      公司之印鑑章及前開無實際需要之買賣契約文件前往彰化銀行南港分行佯以辦
      理開立信用狀之相關事宜，使相關承辦人員陷於錯誤而開立信用狀並通知尉隆
      公司提出發票及匯票付款聲請書前來辦理押匯取款，此有彰化銀行南港分行九
      十年十二月五日彰南港字第二四○五號函附之統一發票、匯票付款申請書、國
      內即期信用狀及其申請書各二紙在卷可資佐證，而被告於尉隆公司取得押匯價
      金後，隨即通知丙○○解約要求退款，並指示將退款分別匯入實際負責人為戊○○之船井公司帳戶或以現金現金交由吳明利而非匯入健全公司之戶頭，已如
      前述，益證被告與戊○○就以不實買賣文件向相關承辦人員施以詐術而陷於錯
      誤開立國內信用狀之行為有犯意聯絡及行為分擔，被告所辯對於詐欺並不知情
      云云，顯屬事後卸責之詞，不足採信。至於被告所辯其並未分得任何退款金額
      云云，惟被告行徑既已參與詐欺之構成要件行為，則其事後是否自戊○○處分
      得贓款，自與詐欺行為之構成無涉。本件事證已臻明確，被告詐欺犯行堪以認
      定。
二、核被告所為，係犯行法第三百三十九條第一項之詐欺取財罪。被告與戊○○對於
    上開犯行，有犯意聯絡及行為分擔，為共同正犯。被告與戊○○利用不知情之證
    人丙○○遂渠等詐欺犯行，為間接正犯。爰審酌被告於本院審理中矢口否認犯行
    ，犯後態度不佳，被告與戊○○共同虛構假買賣向銀行詐開信用狀，再透過不知
    情之尉隆公司押匯取款，事後藉故解約請求退款以牟利，使健全公司、告訴人、
    丁○○及甲○○等人成為前開貸款之債務人，並使彰化銀行無法取償，對於告訴
    人及被害人造成莫大之損失等情節，量處如主文所示之刑，以資嚴懲。
三、公訴意旨另以：被告乙○○與戊○○共同以詐術使庚○○陷於錯誤與戊○○合作
    ，而將其配偶林月雲、其子劉義宗所有健全公司部分之股份移轉於戊○○所提供
    之人頭股東丁○○、甲○○，並前往彰化銀行南港分行開立帳戶及使彰化銀行陷
    於錯誤而開立國外信用狀面額三十萬美金，因認被告乙○○與戊○○另共犯詐欺
    罪嫌云云，無非係以告訴人之指訴、告訴人所指戊○○出具之計劃書、押匯文件
    為其論據，然查：告訴人於告訴狀、調查局詢問時均係描述其如何為戊○○言語
    及所擬定之計劃書所說服而移轉股份及如何與莊舜發、丁○○、甲○○一同前往
    彰化銀行開戶等情（分別見告訴狀及臺灣臺北地方法院檢察署八十九年度偵字第
    四三七八號卷宗第三九頁以下），並未提及被告亦牽涉其中，而由告訴人提出之
    計劃書及銀行所開立之國外信用狀相關文件亦均無法得悉被告是否有參與上開行
    為，是實難單以被告與戊○○共犯有前開有罪部分之犯行，即推論被告參與戊○○所有之行為，公訴人所提出之證據均無法證明被告涉犯上開詐欺犯行；此外，
    本院亦查無其他積極證據足資證明被告涉犯公訴人所指上開犯行，既無法證明被
    告犯罪，即應為無罪之諭知，然因公訴意旨認上開部分與前揭本院認定有罪之部
    分具有連續犯之裁判上一罪關係而提起公訴，故就上開公訴意旨所指詐欺之部分
    均不另為無罪之諭知，併此敘明。
據上論斷，應依刑事訴訟法第二百九十九條第一項前段，刑法第二十八條、第三百三
十九條第一項，罰金罰鍰提高標準條例第一條前段，判決如主文。
本案經檢察官柯宜汾到庭執行職務
中      華      民      國    九十一    年      九      月    二十四    日
                              臺灣臺北地方法院刑事第一庭
                                  審判長法  官    陳興邦
                                        法  官    傅中樂
                        法  官    唐于智
右正本證明與原本無異。
如不服本判決，應於判決送達後十日內向本院提出上訴狀(應抄附繕本)。告訴人
或被害人如對於本判決不服者，應具備理由請求檢察官上訴，其上訴期間之計算
係以檢察官收受判決正本之日期為準。
                                        書記官    陳俐妙
中      華      民      國    九十一    年      九      月    二十四    日
附錄本案論罪法條
刑法第三百三十九條
意圖為自己或第三人不法之所有，以詐術使人將本人或第三人之物交付者，處五年以
下有期徒刑、拘役或科或併科一千元以下罰金。
